最高法院刑事判決　　　　　　一○○年度台上字第三八七七號
上　訴　人　鄭○溥
選任辯護人　黃志文律師 
上　訴　人　謝○程
　　　　　　柯○州
　　　　　　柯○鴻
　　　　　　謝○志
上列上訴人等因傷害致人於死案件，不服台灣高等法院中華民國
九十九年三月二十五日第二審更審判決（九十八年度重少上更(一)
字第二００號，起訴案號：台灣板橋地方法院檢察署九十四年度
少偵字第一七號），提起上訴，本院判決如下：
    主  文
上訴駁回。
    理  由
按刑事訴訟法第三百七十七條規定，上訴於第三審法院，非以判
決違背法令為理由，不得為之。是提起第三審上訴，應以原判決
違背法令為理由，係屬法定要件。如果上訴理由書狀並未依據卷
內訴訟資料，具體指摘原判決不適用何種法則或如何適用不當，
或所指摘原判決違法情事，顯與法律規定得為第三審上訴理由之
違法情形，不相適合時，均應認其上訴為違背法律上之程式，予
以駁回。上訴人鄭○溥上訴意旨略稱：(一)本件並無證據證明伊與
柯○鴻、謝○程、謝○志、柯○州及蘇○正、巫○明、王○軒（
真實姓名詳卷，後三人並均經法院判處罪刑確定）等七人謀議毆
打被害人翁○哲（真實姓名詳卷），原判決認伊與柯○鴻等七人
為傷害被害人之共謀共同正犯，顯屬無據，有判決理由不備之違
法。(二)縱認伊觸犯傷害致死罪，但伊並未毆打被害人，亦無在旁
吆喝、助勢之行為，原判決量處伊有期徒刑三年六月，自屬過重
；上訴人謝○程上訴意旨略以：(一)共同被告對其他共同被告之案
件而言，為被告以外之第三人，本質上屬於證人，應依法具結，
其陳述始得作為證據，如未經具結，自不能因審判中經其餘被告
及辯護人當庭交互詰問而治癒。原判決認本件共同被告柯○鴻、
謝○志、鄭○溥、蘇○正等人於偵查中之陳述，雖未經具結，然
於第一審已依證人身分陳述，並經其餘被告及辯護人當庭交互詰
問，其瑕疵已治癒，自均具證據能力，有違證據法則。(二)依蘇○
正等人之證詞，足認伊於體育場附設餐廳時，並不知被害人在電
話中所說的十點，就是相約談判的時間，且伊從體育場迄抵達貴
族世家牛排館前，亦未參與蘇○正等人之談話，更不知欲前往該
牛排館找被害人談判，可見伊從未與柯○鴻、謝○志等人有傷害
被害人之犯意聯絡，復無任何行為之分擔，並不成立傷害之共同
正犯。原判決就此有利伊之證據，未說明不予採信之理由，逕認
伊係傷害之共同正犯，自有判決理由不備及適用法則不當之違誤
。(三)王○軒持酒瓶毆打被害人之頭部乃臨時起意，伊於客觀上自
無預見之可能，自亦無從預見被害人之死亡，且依當時之客觀情
狀，伊亦不及阻止王○軒，自不構成傷害致死罪。原判決認伊成
立傷害致死罪，難謂適法；上訴人柯○州、柯○鴻上訴意旨略以
：(一)本件僅巫○明、王○軒二人毆打被害人，伊等與其他共同被
告並無任何實行或幫助傷害之行為，復未施以任何助力，且柯○
州拿酒瓶給王○軒，亦是受王○軒之脅迫，並無幫助王○軒之意
，況伊等並無支配之狀況，與共謀共同正犯之要件不符，自不成
立傷害罪之共同正犯。又縱使伊等有傷害之犯意聯絡，對王○軒
臨時起意以酒瓶毆打被害人之頭部，亦不在共同傷害犯意聯絡之
範圍內，更無從預見被害人可能因此致死，亦不成立傷害致死罪
。原判決遽認伊等犯傷害致死罪，自有判決不備理由之違誤。(二)
原判決事實認定在客觀上，如持玻璃酒瓶猛力毆打人之身體頭部
等重要部位，將可能造成被害人死亡之結果，且依渠等年齡與經
驗亦應有預見之可能等情，認被害人之所以死亡，是由於玻璃瓶
猛力攻擊頭部所致。但在理由中又謂被告等人就王○軒、巫○明
以拳頭毆打被害人頭部，客觀上應可預見會有受傷致死之可能等
語，又認係以拳頭毆打被害人致死，自有判決事實與理由矛盾之
違法。又原判決亦未說明未滿十八歲之人以拳頭攻擊頭部數下，
是否有造成死亡之結果，客觀上伊等是否有預見之可能性，逕認
以拳頭攻擊頭部即有生命危險，與經驗法則尚有不符，亦有適用
法則不當之違誤。(三)原判決理由採信蘇○正所述柯○鴻與被害人
談判破裂，柯○鴻即喊說要打被害人，謝○志供稱：被害人出來
後先問什麼事情，王○軒就罵被害人，然後王○軒就打被害人各
云云，就柯○鴻有無喊打被害人，相互矛盾，原審未予釐清，亦
有調查職責未盡之違背法令。上訴人謝○志上訴意旨略以：伊與
柯○鴻並未於體育場告知前來會合之蘇○正等五人被被害人嗆聲
並相約談判及謀議傷害被害人。依於案發當時僅單純在旁，並未
參與質問、謾罵或出手毆打被害人之行為，且僅有巫○明、王○
軒二人臨時起意毆打被害人，足認伊並無傷害之犯意聯絡，亦無
傷害之行為分擔，自不成立傷害之共同正犯，況伊對巫○明、王
○軒之臨時傷害行為無從阻止，亦不成立傷害致死罪。原判決逕
認伊犯共同傷害致死罪，對伊與被害人談判開始及破裂之經過，
復未認定明確，自有判決不載理由、事實、理由矛盾及判決適用
法則不當之違誤云云。
惟查，原判決依憑上訴人等不利於己之部分供述，共同被告即證
人柯○鴻、謝○程、謝○志、柯○州及蘇○正、巫○明、王○軒
、證人周椿騰之證詞，柯○州所使用之0000000000號
行動電話與被害人之0000000000號行動電話之雙向通
聯紀錄、台灣板橋地方法院檢察署檢察官勘驗筆錄、解剖筆錄、
相驗屍體證明書、長庚紀念醫院林口分院診斷證明書、法務部法
醫研究所民國九十四年二月三日法醫理字第０九三０００四四九
二號鑑定書等證據，資以認定上訴人有原判決事實欄所記載之犯
罪事實，因而撤銷第一審關於論處上訴人等共同傷害人之身體，
因而致人於死部分之科刑判決，改判仍論處上訴人等共同傷害人
之身體，因而致人於死罪刑（柯○鴻、謝○程、鄭○溥、柯○州
各處有期徒刑三年六月，謝○志處有期徒刑四年六月），已詳述
其所依憑之證據及認定之理由。對於上訴人柯○州辯稱：伊等一
開始沒有相約去會合，也不知他們要打人，伊不知王○軒拿酒瓶
要幹什麼，柯○鴻辯稱：在體育場門口並未商量好要毆打被害人
，伊在現場亦未吆喝說打，鄭○溥辯稱：伊不知要去打人，亦未
商量打人，謝○志辯稱：伊與蘇○正即約好至體育場，伊等並未
商量至牛排館打人，且未在現場吆喝，也未打人，又王○軒動手
時伊不敢阻止，當時伊被嚇到，謝○程辯稱：未與對方約時間，
亦無跟對方談判，伊未在現場吆喝，也未打人，伊當時很害怕各
云云。經綜合調查證據之結果，認係卸責之詞，不足採信，分別
在判決理由內詳予指駁，並說明其證據取捨及判斷之理由。且敘
明：(1)共同被告柯○鴻、謝○程、謝○志、柯○州、鄭○溥、蘇
○正、巫○明、王○軒等人於偵查中基於被告身分所為之供述，
依法自無庸具結，又檢察官依法偵訊被告，原則上均能遵守法律
規定，不致違法取供，其可信性極高，且渠等於第一審業以證人
身分作證，經其他共同被告及其辯護人當庭交互詰問，其審判外
之陳述之瑕疵，應已治癒，均具證據能力。(2)依柯○鴻、謝○程
、謝○志、巫○明、蘇○正等人之證詞及上開柯○州與被害人之
行動電話通聯紀錄，足認柯○鴻、謝○志在體育場即將在電話中
遭被害人辱罵之事告知其他前來會合之共同被告，並謀議至貴族
世家牛排館找被害人談判時，如談判不成，就毆打被害人均有傷
害之犯意聯絡。又案發當時蘇○正先質問被害人、王○軒開口罵
被害人、柯○州撿拾酒瓶交給王○軒，而蘇○正、巫○明亦證稱
：柯○鴻有喊打，巫○明、王○軒證稱：有徒手毆打被害人，王
○軒持酒瓶毆打被害人各云云，可見蘇○正、巫○明二人出手毆
打被害人時，其他共同被告均在場觀看，縱觀渠等因電話中發生
言語衝突，心生不滿而相約談判，已謀議要教訓傷害被害人，並
糾眾前往，至談判現場時，有叫被害人出來、有質問被害人、有
罵被害人，有喊打人，亦有人出手毆打及尋找酒瓶持有毆打被害
人，上訴人等及蘇○正、巫○明、王○軒均有傷害被害人之犯意
聯絡，可以認定。上訴人等雖未出手毆打被害人，然已謀議傷害
在先，且於蘇○正、巫○明二人出手毆打被害人時均在場，而柯
○鴻、謝○程、謝○志係起意糾集共犯傷人，柯○州則撿拾酒瓶
交給王○軒毆打被害人，鄭○溥亦係前來助陣，則渠等在傷害之
犯意聯絡範圍內，均應負共謀共同正犯之責任各等語甚詳。原判
決所為論述，核與卷證資料相符，從形式上觀察，並無足以影響
判決結果之違背法令之情形。按(一)認事採證、證據之取捨及證據
證明力之判斷，俱屬事實審法院之職權，苟無違背證據法則，自
不能指為違法。又證人供述之證據前後縱有差異，事實審法院依
憑證人前後之供述證據，斟酌其他證據，本於經驗法則與論理法
則，取其認為真實之一部，作為判斷之證據，自屬合法。本件原
審審酌上訴人等僅因電話中與被害人發生言語衝突，進而相約談
判，彼此並無深仇大恨，且僅徒手及拾取酒瓶毆打被害人頭部幾
下，玻璃瓶破碎後即停止，應無殺人犯意。雖被害人因頭部受傷
致死，不得謂上訴人等無預見之可能，然綜合上訴人等與被害人
之衝突原因及毆打被害人之狀況，足認上訴人等主觀上並無預見
，而應負傷害致死之加重結果責任，據此認定上訴人等有本件之
犯罪事實。對於上訴人之辯解，認不足採，已分別在判決內詳述
其認事採證、證據取捨及判斷之理由，核與證據法則並無違背，
為其職權之適法行使，自不能指為違法。上訴人鄭○溥上訴意旨
(一)、謝○程上訴意旨(二)(三)、柯○州、柯○鴻上訴意旨(一)及謝○志
上訴意旨所指，置原判決已說明之事項或屬原審採證認事職權之
適法行使，任意指摘，自非適法之上訴第三審理由。(二)共同被告
於偵查程序中基於被告身分所為之供述，依法無庸具結，而檢察
官依法偵訊被告，原則上均能遵守法律規定，亦不致違法取供，
其可信性極高，然共同被告於偵查中所供關於其他共同被告之陳
述，性質上仍屬證人之證述，於程序上自仍應依法具結科以偽證
刑責，始得作為證據。從而共同被告嗣於法院審理程序中，以證
人身分依法具結擔負偽證罪責，且其他共同被告及其辯護人當庭
對該共同被告所供為交互詰問，其他共同被告之對質詰問權亦已
獲充足之保障，則共同被告偵查中所供關於其他共同被告之陳述
，其程序上之瑕疵既已治癒，自應具證據能力。原判決理由謂共
同被告柯○鴻、謝○程、謝○志、柯○州、鄭○溥、蘇○正、巫
○明、王○軒等人於偵查中基於被告身分所為之供述，渠等於第
一審業以證人身分作證，經其他共同被告及其辯護人當庭交互詰
問，均具證據能力，依上開說明，並無不合，自無謝○程上訴意
旨(一)所指之違誤。(三)原判決事實認定蘇○正先質問被害人，王○
軒亦開口罵被害人，柯○鴻喊打，巫○明即徒手毆打被害人，王
○軒亦上前以拳頭毆打被害人等情，理由中已敘明依憑蘇○正證
稱：柯○鴻、謝○志與被害人談判破裂，柯○鴻即喊說要打被害
人，謝○志證稱：王○軒就先過去，被害人先問什麼事情，王○
軒就罵被害人，然後就打被害人各云云，並無矛盾，縱其所述先
後稍有差異，亦不影響原判決之基礎，自無柯○州、柯○鴻上訴
意旨(三)所指之違誤。(四)原判決事實認定在客觀上，如持玻璃酒瓶
猛力毆打人之身體頭部等重要部位，將可能造成被害人死亡之結
果，且依渠等年齡與經驗亦應有預見之可能等情，在理由中謂玻
璃酒瓶及拳頭攻擊人之重要部位頭部，難免有受傷致死之危險，
為一般人客觀上所得認識等語，係說明上訴人等對傷害致死之加
重結果，客觀上非不能預見，應負傷害致死罪責。雖敘述以拳頭
或酒瓶毆打被害人，稍嫌疏略，然並非認定上訴人等以拳頭或酒
瓶毆打被害人之事實有何矛盾，且原判決所述亦符合經驗、論理
法則，柯○州、柯○鴻上訴意旨(二)所指，就屬原審採證認事職權
之適法行使，及於原判決本旨不生影響及已經說明事項，任意指
摘為違法，並非適法之第三審上訴理由。(五)量刑輕重係屬事實審
法院得依職權自由裁量之事項，原判決已斟酌刑法第五十七條各
款所列情狀而未逾法定刑度，即不得遽指為違法。原判決量處上
訴人等之刑度，已審酌上訴人等為青春期少年，智識程度及法治
觀念不足，犯罪之動機、目的，因陪同到場或現場撿拾酒瓶相互
加工結果，造成被害人死亡結果，行兇手段非輕，犯後態度，柯
○鴻、謝○程、柯○州、鄭○溥與被害人家屬達成和解，並已給
付賠償金，謝○志雖與被害人達成和解，然未給付賠償金等一切
情狀，均未逾法定刑度，並無不合，自無鄭○溥上訴意旨(二)所指
之違誤。上訴人等上訴意旨所指，或對於原判決究竟如何違背法
令，並未依卷內訴訟資料為具體之指摘，或徒憑己意，就屬原審
採證認事職權之適法行使，或於原判決本旨不生影響及已經說明
事項，任意指摘為違法，核與法律規定得為第三審上訴理由之違
法情形，均不相適合，應認其等上訴違背法律上之程式，予以駁
回。又上訴人等於原審提起第二審上訴，原判決於理由內已敘明
第一審以上訴人等所犯證事證明確，予以論罪科刑，固非無見。
第一審判決就上訴人等對被害人傷重死亡之結果，主觀上有無預
見，未說明其論據及得心證理由，顯有未洽。上訴人等否認犯行
，指摘第一審判決不當，雖無理由，惟第一審判決既有上開可議
之處，自應撤銷改判等語（見原判決第二二頁第二至七行）。客
觀上已可認原判決係針對上訴人等部分之科刑判決，予以撤銷改
判。原判決於主文欄將第一審判決全部撤銷，應係誤載，因於判
決之本旨不生影響，此部分誤載由原審裁定更正即可，併予指明
。
據上論結，應依刑事訴訟法第三百九十五條前段，判決如主文。
中    華    民    國  一○○  年    七    月   十四   日
                      最高法院刑事第九庭
                          審判長法官  黃  一  鑫  
                                法官  張  春  福  
                                法官  林  勤  純  
                                法官  陳  國  文  
                                法官  宋  明  中  
本件正本證明與原本無異
                                      書  記  官  
中    華    民    國  一○○  年    七    月   二十   日
                                                      Q